臺灣高等法院刑事判決　　　　　　　　　　　　九十二年度交上更(一)字第一九號
　　上　訴　人
　　即　被　告　丙○○
　　選任辯護人　黃英哲律師
右上訴人因業務過失致人於死案件，不服臺灣基隆地方法院八十九年度交訴字第二０
號，中華民國八十九年四月二十五日第一審判決（起訴案號：臺灣基隆地方法院檢察
署八十九年度偵字第三０四號），提起上訴，判決後經最高法院發回更審，本院判決
如左：
    主  文
原判決撤銷。
丙○○無罪。
    理  由
一、公訴意旨略以：被告丙○○係職業駕駛人，並賴以維生，民國（下同）八十八年
    三月十五日上午十時十五分許，駕駛車牌號碼ＦＸ─七三六號曳引車，延基隆市
    ○○路往國道中山高速公路方向行駛，其行駛於市區道路，原應注意車輛行進中
    前後左右之狀況，隨時採取必要之安全措施，而依當時情形又無不能注意之情事
    ，竟疏於注意及此，對於同向行駛在曳引車右側由張坤成所騎乘之車牌號碼ＧＰ
    Ｂ─九二二號機車未能保持安全距離，致擦撞到張坤成所騎乘之機車，使張坤成
    人車倒地，待丙○○發現有物體倒下時，已煞車不及，致其所駕駛曳引車之板架
    右後輪輾壓過張坤成之頭部，張坤成因此致顱骨顏臉開放性骨折（腦質外溢），
    當場死亡，因認被告丙○○涉犯刑法第二百七十六條第二項之業務過失致人於死
    罪嫌。
二、按犯罪事實應依證據認定之，無證據不得認定其犯罪事實；又不能證明被告犯罪
    者，應諭知無罪之判決，刑事訴訟法第一百五十四條第二項、第三百零一條第一
    項分別定有明文。本件公訴人認被告丙○○有前開過失致死罪嫌，無非係以被告
    丙○○之供述、告訴人即張坤成之子甲○○之指述，及道路交通事故調查報告表
    、現場照片、相驗筆錄、相驗屍體證明書、驗斷書等為其論據。訊據被告丙○○
    固坦承於右揭時地發生車禍致被害人張坤成死亡等情不諱，惟矢口否認有何過失
    ，辯稱：伊所駕駛之曳引車及拖板架均依監理站規定設置防捲入裝置，經過驗車
    合格，所裝載之貨物亦未超重、超長或超寬，伊是在快車道上正常行駛，沒有擦
    撞張坤成所騎乘之機車，伊本來在路口停等紅燈，看到綠燈後起步，剛換成二檔
    ，行進間聽到聲音後停車查看才發現被害人，不知為何會壓在伊車輪底下等語。
三、經查：
  (一)本件車禍發生地點係四線之單向車道，車禍發生時被告丙○○駕駛車號ＦＸ─七
    三六號曳引車行駛於內側車道，並緊靠中線（即第二、三車道之分隔線）於路口
    之紅燈轉綠燈時起步直線緩慢往前行駛，該曳引車及拖板架之右側車輪距離第二
    、三車道之分隔線均一公尺以上，並無侵入外側車道駕駛或其他違規之情事，有
    道路交通事故調查報告表及現場照片在卷可證（見相驗卷第十一頁之事故現場圖
    內標示距離、第十二至十三頁之現場照片），可知被告丙○○於車禍發生當時駕
    駛曳引車確實有與外側車道行駛之車輛保持適當安全距離，且無其他違規駕駛之
    情事。
  (二)依道路交通事故調查報告表（附於相驗卷第十一頁）記載及現場照片（附於相驗
    卷第十二至二十二頁）顯示，被告所駕駛之曳引車右前第二輪（即相驗卷第十五
    頁照片內警員所指之曳引車車頭右後輪）沾有血跡，及曳引車所曳引之板架右後
    輪輾壓過死者頭部造成腦質外溢，暨被告於原審供稱：伊駕駛曳引車在等紅燈，
    起步約二公尺聽到「喀」一聲，即發生車禍等語（見本院前審卷第六十頁、第六
    十一頁），足認本件車禍之發生係被告所駕駛之曳引車右前第二輪（即曳引車之
    車頭右後輪）先碰觸到死者，其所曳引之板架右後輪再輾壓過死者頭部造成腦質
    外溢，至為明確。
  (三)被害人張坤成所騎乘車號ＧＰＢ─九二二號機車之右側煞車把手有擦痕（見相驗
    卷第三十五頁反頁及第三十六頁上方照片、第七頁勘驗筆錄）、右側前葉子板有
    刮痕（見相驗卷第三十五頁照片、第七頁勘驗筆錄）、被害人張坤成及其機車均
    係往左側傾倒（見相驗卷第十七頁及第十九頁照片）及其機車倒地後滑行所造成
    之刮地痕與被告所駕駛之曳引車距離一公尺以上（見相驗卷第十七頁照片及第十
    一頁事故現場圖）等情判斷，可知車禍發生當時於外側車道行駛之被害人張坤成
    所騎乘機車應係於行進中先遭右側不明車輛擦撞，因而車身不穩，本身無法控制
    ，導致人車倒地向左前斜往內側車道滑行約四．一公尺，並因機車左倒致被害人
    頭部及左胸部稍彈出滑入直行中之被告丙○○所駕曳引車右前第二輪（即曳引車
    之車頭右後輪）前方車底，致遭該車輪輾壓過後再遭板架右後輪輾過其頭部，此
    有上開勘驗筆錄、道路交通事故調查報告表及現場照片在卷可稽。是本件車禍之
    發生非因被告丙○○所駕駛之曳引車與外側車道張坤成所騎乘之機車未保持安全
    距離而發生擦撞所致甚明。
  (四)被告於八十八年三月十五日駕駛車號ＦＸ─七三六號曳引車，自基隆港西三碼頭
    載運貨物名稱為蘇打粉，載運件數計二十二太空包（每一單位包裝之長、寬、高
    各為一二０公分、一００公分、一一０公分，計算其每單位體積噸為一．三二噸
    ，二十二件太空包總體機噸為二九０．四噸），過磅紀錄總計淨載重為二十四．
    七四噸，總重三八．０二噸，該車係依據交通部基隆港務局「基隆港區載運貨物
    車輛通行單核放須知」第二條規定，申請通行單進、出基隆港西三碼頭，並且經
    崗警查驗後方可進出等情，業經本院向交通部基隆港務局函查屬實，有該局九十
    二年十二月三十一日基港棧倉字第０九二００二五七一四號函及其附件即海關艙
    單影本、合發地磅過磅紀錄影本、貨物噸量複丈作業紀錄影本附卷可證，參以卷
    附現場照片所示，所裝載之太空包貨物均外覆塑膠帆布後以橡膠繩綑綁牢固，並
    未超出曳引之板架（見相驗卷第三十七至三十八頁），並無超長、超寬等違規情
    形，亦無擦撞機車之可能，另總重三八．０二噸雖稍略為超過被告所駕駛車號Ｆ
    Ｘ─七三六號曳引車總聯結重量之三十五噸，然如前所述，本件車禍係被告所駕
    駛之曳引車在路口等紅燈甫直行起步即輾壓滑入車底之被害人，些微超載顯與車
    禍發生無相當因果關係，亦甚明確。
  (五)被告所駕駛之車號ＦＸ─七三六號曳引車下方（見相驗卷第十三頁下方、第三十
    八頁上方之照片）及板架下方（見相驗卷第十五頁上方、第十六頁下方、第三十
    七頁之照片），均設有防捲入裝置，且曳引車須逐年通過交通監理單位檢驗合格
    ，案發前該曳引車已於八十七年五月及十月間驗車時均合格通過檢驗，業經被告
    於本院陳述明確，並有其所提出之行車執照影本一份為憑，公訴人亦未能具體指
    出該防捲入裝置有何不符規定之處，是告訴人空言質疑該曳引車之防捲入裝置簡
    略不符合標準云云，尚無足取。況依卷內告訴人所提出交通部所頒定之防捲入裝
    置檢驗規定，空車狀態下車身兩側防止捲入裝置下緣距地高不得大於四十五公分
    ，仍留有相當之間隔，以此而言，任何人在倒地狀態下，頭部或身體仍有可能穿
    越防捲入裝置下緣進入車身下方而遭車輪輾壓。本件車禍之發生既係被害人先行
    倒地而後頭胸滑入曳引車底以致遭輪胎輾斃，則其死亡結果即與防捲入裝置無相
    當因果關係。
  (六)本件車禍事故於偵查中經臺灣省車輛行車事故覆議鑑定委員會鑑定，認「依勘驗
    筆錄記載『張機車右前方之煞車把手有擦痕，右前方之葉子板有刮痕』及張機車
    刮地痕由外側往內走向研判張機車左倒，而黃行駛於張車左側，故若張機車右側
    確有刮痕，則顯示另有不明車輛先與張機車右側有接觸之可能性較大。」（見相
    驗卷第四十一頁）；再經本院前審函請該委員會對本件車禍提供意見，該委員會
    於八十九年九月二十日以府覆議字第八九０九六五號函回覆時更明確表示「依警
    繪現場圖張坤成機車倒地刮痕位置係在慢車道，且其走向自慢車道向左斜至快車
    道之情形研析，不論張機車右側有無遭不明車擦撞，均與在快車道正常行駛之黃
    車無關」（見本院前審卷第四十六頁），嗣本院前審再依調查結果即「查本案機
    車刮地痕係自慢車道往外側（即向右）延伸四．一公尺後再往左側斜至快車道倒
    下，此經承辦警員張逢忠於本院前審到庭證述明確，並有道路交通事故調查報告
    表及相驗卷第十七頁刮地痕照片可證，再由相驗卷第五頁照片所示，被告所駕曳
    引車右後輪沾有血跡，又被告於本院調查中改稱：本案係在等紅燈起步約二公尺
    聽到『喀』一聲，而被害人及其機車係為被告所駕曳引車拖板架右後輪輾過以致
    死亡，由上述各因素觀之，就被告有無過失責任函請該委員會再行審議（見本院
    前審卷第八十頁），經該委員會就本件車禍事故第三次研議，於八十九年十二月
    二十七日以府覆議字第八八０九六五號函回覆時，亦認本件車禍與被告丙○○無
    關（見本院前審卷第八十七頁），其鑑定結果與本院所見相同，足見被告丙○○
    並無公訴人所指對於同向行駛在曳引車右側由張坤成所騎乘之機車未能保持安全
    距離，導致本件車禍發生之情事，被告對於本件車禍之發生並無過失。
  (七)再告訴人即被害人張坤成之子甲○○與張坤成之妻乙○○○於本件車禍當時均未
    在現場目擊，是渠等之指述無法採為不利於被告之認定。另公訴人所舉之道路交
    通事故調查報告表、現場照片、相驗筆錄、相驗屍體證明書、驗斷書等，亦無法
    據以認定被告有何過失。本件車禍係因張坤成騎乘機車於外側車道時，右側遭另
    一不明車輛擦撞，因而車身不穩，本身無法控制，導致人車倒地往前滑行，並因
    而往內側車道滑行至行進中被告丙○○所駕駛曳引車所曳引之板架下方，致遭該
    板架右後輪輾壓過其頭部，依經驗法則，被告丙○○駕駛曳引車於內側車道緩慢
    往前正常行進中，對此突發狀況並無預見防範及注意之可能。
四、綜上所述，被告丙○○駕駛曳引車正常行駛於內側車道，且與外側車道行駛之車
    輛保持適當安全距離，並無其他違規駕駛之情事，其對車禍之突發事件並無預見
    防範及注意之可能，應無任何過失可言。況依刑事訴訟法第一百六十一條第一項
    規定，檢察官就被告犯罪事實應負舉證責任，並指出證明之方法，對於其所訴之
    被告犯罪事實，應負提出證據及說服之實質舉證責任，倘所提出之證據不足為被
    告有罪之積極證明，或其闡明之證明方法無從說服法官以形成被告有罪之心證，
    基於無罪推定之原則，自應為被告無罪判決之諭知，是本院既存有合理懷疑，無
    法形成被告有罪之確切心證，自屬不能證明被告犯罪。原審不查，遽為被告有罪
    之諭知，核有未當，被告提起上訴否認犯罪並指摘原判決不當，為有理由，自應
    由本院將原判決撤銷，改諭知被告丙○○無罪，以免冤抑。
據上論斷，應依刑事訴訟法第三百六十九條第一項前段、第三百六十四條、第三百零
一條第一項，判決如主文。
本案經檢察官鄭富銘到庭執行職務。
中　　　華　　　民　　　國　　　九十三　　　年 　　八 　　月　　十一　　日
                              臺灣高等法院交通法庭
                                  審判長法  官　吳　　　敦
                                        法  官  張　傳　栗
                                        法  官  梁　宏　哲
右正本證明與原本無異。
檢察官如不服本判決，應於收受送達後十日內向本院提出上訴書狀，其未敘述上訴理
由者，並得於提起上訴後十日內向本院補提理由書狀（均須附具繕本）。
                                        書記官　劉　貞　達
中　　　華　　　民　　　國　　　九十三　　　年 　　八 　　月　　十二　　日
